【裁判字號】    89,上訴,176
【裁判日期】    890802
【裁判案由】    重利
【裁判全文】
臺灣高等法院花蓮分院刑事判決            八十九年度上訴字第一七六號
    上訴人即被告  丙○○
    選 任 辯護人  曾泰源律師
    上訴人即被告  丁○○
右列上訴人即被告等因重利案件，對於臺灣花蓮地方法院八十八年度訴字第三五三號
中華民國八十九年五月二十三日第一審判決（起訴案號：臺灣花蓮地方法院檢察署八
十八年度偵字第三八０八號），提起上訴，本院判決如左：
    主  文
原判決撤銷。
丙○○共同以犯重利為常業，處有期徒刑壹年拾月。
丁○○幫助他人以重利為常業，處有期徒刑拾月。
扣案之西門子牌行動電話一支（預付卡號碼為0000000000號）、空白工資
表壹佰拾肆紙、空白本票壹拾貳紙及「陳世華」名義名片壹紙。甲○○簽發面額新台
幣萬元本票五張及甲○○簽名之所得稅扣繳憑單壹紙，年薪工資表連同薪資所得受
領人扶養親屬申請表拾貳張；乙○○簽發八十八年十月二十日面額新台幣萬元本票
各壹張，均沒收。
    事  實
一丙○○與另一名不詳年籍姓名之成年男子，共同基於乘他人急迫貸以金錢，取得與
  原本顯不相當之重利為常業之犯意，由丙○○（對外化名陳世華）於民國（下同）
  八十八年九月初起至十月上旬某日止，多次刊登更生日報、聯合報等媒體上之廣告
  版，以「正當職業、快速放款、身分證、支票借款」為廣告內容，以廣招徠急欲借
  款之不特定人，以0000000000及0000000000號行動電話為聯
  絡工具，其間有甲○○及現役軍人乙○○兩人各因待支付簽帳卡消費款最低應繳額
  及車禍賠償金而急需金錢，乃先後透過上開電話聯絡，向丙○○洽借現款。丙○○
  與上開不詳姓名成年男子即先於同年九月六日晚間九時許，至花蓮市○○街一二五
  巷一之十九號甲○○住處前，將新台幣（下同）二萬元借予甲○○，約定以十天為
  一期，每期五千元之重利（平均月息百分之二十五、月息百之七十五），先行扣五
  千元第一期利息，實付一萬五千元，要求孫某簽發面額三萬元之本票一紙，並交付
  身分證等為質押。因屆期甲○○無力給付利息，丙○○同年十月十一日中午十二時
  許，邀同丁○○前往討債。丁○○明知丙○○以乘他人急迫貸以金錢取得與原本顯
  不相當之重利為常業，竟基於幫助丙○○常業重利之犯罪故意，二人前往花蓮市○○○路十四號前向甲○○催討本息，因甲○○無力依約繳付全部利息，僅交付二千
  元，丙○○、丁○○遂要甲○○交付Ｎｏｋｉａ行動電話一支抵償，並令甲○○填
  寫扣繳憑單一紙及薪資表十二紙。其餘利息約定同日下午四時三十分收取，並留給
  0000000000號電話聯絡。同日下午二時十分，丙○○因乙○○依報載打
  0000000000號行動電話洽借現金。相約在花蓮市○○○路花蓮市立圖書
  館前見面，乙○○當即向丙○○要求借五萬元應急，丙○○雖予應允，惟乙○○因
  認利息太高，改為借用四萬元，約定十天為一期，每期利息一萬元，同時令乙○○
  開具面額三萬元本票兩紙計六萬元，及交付其軍人補給證為質。嗣因甲○○不堪重
  利剝削無力清償本息而向警方報案，並於同日下午四時三十分許，趁丙○○、丁○○兩人依孫某之約至花蓮市○○○路與國聯三路口，向甲○○收取利息款五千元時
  ，為伏警當場逮捕，並扣得丙○○所有行動電話一支（電話號碼00000000
  00號）、甲○○所有交與丙○○抵償利息之Ｎｏｋｉａ行動電話一支、丙○○所
  有空白工資表一百十四紙、空白本票共十二紙及「陳世華」名片一紙（上印電話號
  碼為0000000000號）。案發後乙○○仍依約清償本金四萬元及第一期利
  息一萬元，丙○○旋退還二千元利息及軍人補給證予乙○○。
二案經花蓮縣警察局花蓮分局報請臺灣花蓮地方法院檢察署檢察官偵查起訴。
    理  由
一查被告丙○○對於右揭時、地借款與甲○○、乙○○之事實，供承不諱，被告丁○○在原審偵審時，對於前開時、地與丙○○同往討債之事並不諱言，惟矢口否認重
  利犯行。被告丙○○辯稱甲○○與乙○○與伊均認識，並分別出借二萬元及三萬元
  現金與該二人，但均未約定利息。伊並未在聯合報上刊登廣告，至於更生日報上之
  分類廣告及扣案之名片係伊朋友刊印，亦非伊出資刊印，伊前來花蓮係為經營中古
  汽車買賣生意，因剛到花蓮不久，尚未開店並未貸放重利云云。被告丁○○在原審
  則以：伊前來花蓮拜訪其他朋友未遇，於路上巧遇丙○○，故而載丙○○分別於中
  午及下午往訪甲○○及乙○○，丙○○是否借錢予該二人及利息情形，伊全然不知
  云云，資為抗辯。惟查右揭事實，業據被害人甲○○、乙○○於原審偵審時指詳綦
  詳，並經證人謝明志（更生日報派報員）結證屬實（見原審卷第三十四頁），復有
  更生日報八十八年十二月八日總社字第七二０號函廣告原稿（見同上卷第二十七頁
  ），和信電訊股份有限公司0000000000號行動電話、遠傳電訊股份有限
  公司0000000000號通話紀錄以及扣案之ＮＯＫＩＡ行動電話一支（甲○○所有交付償債，已發還），被告丙○○所有空白本票十二張、年薪工資表（薪資
  所得受領人扶養親屬申請表）一一四張，被告供犯罪之用行動電話0000000
  000號手機（西門子牌）一台，被告丙○○化名陳世華名片一張可資佐證。被害
  人甲○○向被告丙○○借用二萬元，先扣利息五千元，實際交付一萬五千元，每十
  日一期利息五千元，甲○○簽發借款金額一．五倍面額三萬元之支票及國民身分證
  為質，乙○○借用四萬元，預扣利息一萬元，每十日一期利息一萬元，實際交付三
  萬元，簽發面額三萬元本票各一張及軍人補給身分證為質，平均日息二十五分，月
  息七五分（七成五），自屬重利盤剝。被告丙○○以未與被害人甲○○、乙○○約
  定利息，並未重利云云，與上開證據不符，顯係卸責之詞，自不足採。被害人乙○○指證伊因發生車禍，急需賠款，八十八年十月八日看聯合報廣告版刊登信用貸款
  週轉金，於十月十一日下午二時許打0000000000號行動電話借款，相約
  在市立圖書前等候，丙○○於下午十一時十分許到達，從一輛別克汽車下來，伊
  先開口借五萬元，他說五萬元十天利息要一萬二千五百元，認為太高，就借四萬元
  ，只拿三萬元，一期利息一萬元，並簽發面額三萬元之本票各一張及交與服務證為
  質等語（見警訊筆錄、原審卷第一百五十七頁），顯見被告已先扣利息一萬元，被
  告重利犯行業已成立，雖同日晚上五點，分為警查獲，未及屆期收取利息或依本票
  面額要求被害人給付為犯罪之繼續，殊無未遂之可言，被告以此尚屬未遂，刑法不
  罰重利未遂，伊之行為應屬不罰云云，洵屬強詞，殊不足採。至被害人甲○○係看
  更生報放款廣告，於八十八年九月六日向被告丙○○及所夥同之不詳姓名男子借用
  二萬元，被告預扣利息五千元，實際交付予被害人一萬五千元，十天為一期利息五
  千元，屆期被害人因無力給付全部利息，經被告丙○○催討給付二千元並交付ＮＯ
  ＫＩＡ行動電話抵償利息。嗣被告丙○○與丁○○再次向被害人甲○○催討本息，
  約其於同年十月十一日下午四時三十分許，在花蓮市○○○路及國聯三路口給付五
  千元利息，因不堪重利盤剝之苦，乃一方報警，一方籌得五千元以示給付，於交付
  利息後為伏警將被告丙○○、丁○○當場查獲（見警訊筆錄），被告重利犯行昭然
  若揭，被告丙○○先扣利息在前，收取利息於後，辯以只收取被害人甲○○二千元
  ，餘本金沒有清償並未得利云云，自屬無稽。被害人乙○○、甲○○一改指證係向
  被告丙○○及夥同之一名不詳姓名成年男子借款，借款為被告丙○○交予。而所謂
  綽號「小龍」之送報男子，不過為證人謝明志（更生報派報員）結證交其刊登廣告
  及給付廣告費之人，且「小龍」現已未再送報，真實姓名、住址不明（見原審卷第
  三十四頁），被告丙○○辯以金主為「小龍」，伊非金主云云，顯係狡卸之詞，又
  扣案空白本票十二張，已據被告丙○○於警訊中供明為伊所有，審判中辯以是「小
  龍」所有云云，亦係諉卸之詞，均不足採。綜上所述，被告丙○○所辯全屬飾詞，
  不足採信，犯行洵堪認定。
二查被告丁○○對於受被告丙○○之邀，于八十八年十月十二月中午十二時許與之同
  往花蓮市○○○段十四號前，向被害人甲○○催討本息，甲○○交付被告丙○○二
  千元及行動電話一支抵償利息，並曾要求孫志誠書寫所得稅扣繳憑單一張、薪資表
  十二張，其餘本息約定同日下午四時三十分在花蓮市○○○路與國聯三路路口給付
  ，經甲○○報警，於被告丙○○取得五千元利息後，為伏警當場逮捕之事實，已據
  其於警訊及原審偵審時供承在卷，惟以不知道丙○○是放重利為業，並無幫助其犯
  罪之意思云云為辯。被告丙○○固附和其言，以其確不知情，但查其右揭事實業據
  被害人甲○○指證甚詳，被告二人同屬宜蘭縣壯圍鄉同鄉，彼此熟識，平日並以0
  000000000號行動電話聯絡，自承前來花蓮找被告丙○○，復為被告丙○○駕車同往討債，足見其二人間友情非淺，於向被害人甲○○討債之時，令其簽下
  所得稅扣繳憑單及薪資表，以使甲○○清償借款，自不能謂不知被告丙○○以放重
  利貸款為業﹖足見被告丙○○之言，基於至友情誼，故為護，自不足採，被告丁○○所辯，係卸責之詞，亦無可採。次查，被害人甲○○指明借款自始係與被告丙○○接洽；被害人乙○○亦指證放高利貸之人為被告丙○○，借款亦未見被告丁○○，堪見被告丁○○未參與對被害人乙○○部分之重利犯罪，且其供明被告丙○○
  未給伊任何利益，為被告丙○○所是認，則被告丁○○非為自己之意思參與犯罪，
  實係為幫助被告丙○○追討重利而犯罪，從而，被告丁○○犯行亦堪認定。
三按刑法上所謂常業犯，係指反覆以同種類之行為為目的之社會活動之職業性犯罪而
  言，亦即指犯罪以維生，縱令同時兼採其他職業，仍無礙其為常業犯罪，非謂常業
  犯必須無其他職業始克構成，最高法院八十二年台上字第二０七一號判例，可資參
  照。查本件被告丙○○在報紙刊登只憑「身分證、支票、正常職業、快速放款」廣
  告，對不特定之社會大眾，招攬向之貸款，收取日息百分之二十五，折合月息百分
  之七十五，幾乎每月一萬元本金，可取一萬元之重利，並備空白本票交借款人簽發
  實收金額二倍之本票、及身分證為質，復備所得稅扣繳憑單、工資表交借款簽章以
  迫使借款人給付重利，清償本金，其旨在反覆同種類之重利行為，以之為職業已極
  明顯，以其收取種利之客觀事實，一般基層軍、公、工人、工商成員所得月薪約為
  二至四萬元之間，被告丙○○只需四萬元之本金，每月垂手可得幾四萬元之重利，
  其賴以重利維生亦極灼然。被告於原審提出於案發後八十八年十一月二十五日起受
  僱世代興業股份有限公司業務專員之在職證明（見原審卷第一九０號），尤足證明
  其在案發前無正當職業，斯時賴重利維生。又被告雖辯為警查扣之汽（機）車過戶
  登記書及汽車買賣合約是因斯時伊係從事中古車買賣為業云云。惟查，被告在花蓮
  、宜蘭既無商號亦無營業地址，且迄至本案判決前均未能提出任何中古車買賣成交
  之紀錄以實其說，足見其所辯為卸責之詞。又本案雖僅查獲被告丙○○貸款與被害
  人甲○○、乙○○二人之事證，但已足以證明其反覆為同種類行為常業犯罪，自不
  影響其常業犯罪之成立，並為敘明，核被告丙○○所為，係犯刑法第三百四十五條
  之常業重利罪，與另一不詳姓名成年男子間有犯意之聯絡，行為之分擔，為共同正
  犯，被告丁○○係犯同法第三百四十五條、第三十條前段之幫助重利罪，並依同法
  第三十條第二項新規定減輕其刑。檢察官起訴認其與被告丙○○有犯意之聯絡，應
  論以共同正犯，尚有未洽。原審不察，變更檢察官起訴法條論予被告二人普通重利
  罪，認事用法均有違誤，被告丙○○上訴意旨，矢口否認得利，並以其行為尚屬未
  遂，應屬不罰云云，指摘原判決不當，被告丁○○空言指摘原判決不當，雖均無理
  由，惟原判決既認事用法均有違誤，應予撤銷改判，本院依法自得量處較重於原審
  之刑，爰審酌被告丙○○乘人急迫貸以金錢收取，與原本顯不相當之重利，並以之
  為業，吸人心血，嚴重足至使人陷於絕境，家破人亡，危害社會至巨，且犯後一再
  飾詞卸責，毫無悔意等一切情狀後，量刑自不宜過輕，爰處有期徒刑一年十月。而
  被告丁○○部分，則審酌其僅在幫助被告丙○○犯罪，從犯，情節較輕及其犯罪後
  之態度等一切情後量處有期徒刑十月。扣案被告丙○○所有供犯罪所用之行動電
  話一支（西門子牌、遠傳預付電話號碼0000000000號），空白工資表一
  百十四張、空白本票十二張、「陳世華」名片一張（上印電話號碼0000000
  000號）均沒收。另被告丙○○、丁○○所命被害人甲○○就其所交付之空白本
  票簽發面額新台幣萬元本票一張及甲○○簽名之所得稅扣繳憑單一張、年薪工資
  表連同薪資所得受領人扶養親屬申請表十二張。被告丙○○命被害人乙○○簽發到
  期日八十八年十月二十日面額新台幣參萬元本票各一張，均為被告丙○○因犯罪取
  得之物，均未返還害人甲○○等，且無事證明業已滅失，均依法宣告沒收。至於扣
  案被告丁○○所用之行動電話及汽（機）車過戶申請書、汽車買賣合約書，尚無確
  據證明為供犯罪所用之物，毋庸宣告沒收。又被告丁○○經合法傳喚無正當理由不
  到庭，爰不待其陳述逕行判決。
四據上論斷，應依刑事訴訟法第三百六十九條第一項前段、第三百六十四條、第二百
  九十九條第一項前段、第三百七十一條，刑法第三十八條、第三百四十五條、第二
  十條一項前段、第二項、第三十八條第一項第二款、三款，罰金罰鍰提高標準條例
  第一條前段，判決如主文。
本案經檢察官崔紀鎮到庭執行職務。
中      華      民      國      八十九      年八    月     二     日
                                    審判長法官  謝  志  揚
                                          法官  蔣  有  木
                                          法官  蔡  俊  有
右正本證明與原本無異。
如不服本判決，應於送達後十日內，向本院提出上訴狀。其未敘述理由者，並應於提
出上訴狀後十日內向本院補提理由狀(須附繕本)。
                                        書記官  吳  家  瑩
中      華      民      國      八十九      年      八   月      五     日


司法院資訊處製作；財團法人民間司法改革基金會備份。
